【裁判字號】    94,醫上更(一),3
【裁判日期】    950227
【裁判案由】    違反醫師法等
【裁判全文】
臺灣高等法院高雄分院刑事判決     94年度醫上更(一)字第3號
上  訴  人
即  被  告  甲○○
上  訴  人
即  被  告  乙○○
上列上訴人因違反醫師法等案件，不服臺灣屏東地方法院91年度
訴字第448 號中華民國91年12月10日第一審判決（起訴案號：臺
灣屏東地方法院檢察署91年度偵字第2801號），提起上訴，判決
後，經最高法院發回，本院判決如下：
    主  文
原判決撤銷。
甲○○共同未取得合法醫師資格，擅自執行醫療業務，處有期徒
刑捌月。扣案如附表所示之物均沒收。
黃月玲共同未取得合法醫師資格，擅自執行醫療業務，處有期徒
刑陸月，如易科罰金，以參佰元折算壹日。緩刑貳年。扣案如附
表所示之物均沒收。
    事  實
一、甲○○與黃月玲二人係夫妻關係，甲○○並為屏東縣屏東市
    ○○里○○路90號命理資詢室之負責人。甲○○及乙○○均
    明知未取得合法醫師資格，不得擅自執行診察、治療、開給
    方劑等醫療業務，且均明知未經衛生主管機關核准所擅自製
    造之藥品為偽藥，依法不得販賣予他人，竟共同基於未取得
    合法醫師資格，擅自執行診察、治療、開給方劑等醫療業務
    ，及意圖營利販賣偽藥之概括犯意聯絡，由甲○○自民國90
    年6 月間起，向屏東市連聲電台及高雄市○○路全聲電台等
    二電台租用廣播頻道，利用於每週星期一至星期六上午8 時
    至10時間，在連聲電台主持「人生舞台」，及每週星期一至
    星期六下午4 時至6 時間，在全聲電台主持「命理與人生」
    （其廣播頻道均為FM─100.3）等 節目之機會，聲稱其有為
    病患診療醫治之能力，有需要之患者得至上開處所接受診療
    服務，且明知其所有如附表所示之藥物（藥品名稱詳如附表
    所示）均屬未經衛生主管機關核准所擅自製造之偽藥，仍對
    外宣稱各該藥物分別具有治肝病、眼病、婦女生理毛病、胃
    病、皮膚病等疾病之療效，並留下（08）0000000 號、（08
    ）0000000 號等專線電話，供不特定電台聽眾以電話詢問看
    診時間及訂購前揭偽藥，乙○○於聽眾打電話前來詢問時，
    即向聽眾表示可前往來由甲○○為其診治，甲○○則於病患
    前往上址求診時，擅自執行醫療業務，為患者以電腦筋絡儀
    器診療，並與黃月玲共同將前揭偽藥，以每瓶（份）新台幣
    （下同）300 元至2,000 元不等之價格，連續販賣予前來看
    診之病人或以電話訂購之客戶。嗣於91年5 月17日下午8 時
    20分許，在上開處所為警當場查獲，並扣得扣案如附表所示
    之物（另扣案之壯腎丸2 盒、健康茶1 包均非偽藥）。
二、案經屏東縣警察局屏東分局報請臺灣屏東地方法院檢察署檢
    察官偵查起訴。
    理  由
一、訊據上訴人即被告（下稱被告）甲○○坦承於廣播電台聲稱
    其有能力為人看診並提供診療服務，且宣稱「生血湯包」等
    藥物具有治療婦女生理毛病等疾病之功效，並由其為前來看
    診之病人使用經絡能量分析儀問診斷症後，再推薦病患購買
    所販賣之偽藥等情，訊之上訴人即被告（下稱被告）黃月玲
    供承有幫忙販賣偽藥，惟否認與被告甲○○係違反醫師法及
    販賣偽藥之共犯，辯稱：我平日多為招呼客人，僅於甲○○
    忙碌時幫忙取藥云云。惟查：
  (一)證據能力之認定：
    本件被告甲○○於警、偵訊中所為有關被告乙○○部分之陳
    述，被告乙○○於警、偵訊中所為有關被告甲○○部分之陳
    述，均係作成於92年9 月1 日刑事訴訟法新制施行以前，並
    於92年9 月1 日以前已由法院依法調查，且被告2 人於本院
    審理中均稱不必以對方為證人而行使對質詰問權，從而其2
    人所為有關他方之陳述，均得證據。
  (二)被告甲○○於警偵、原審及本院審理中對於上述犯罪事實均
    坦承不諱，黃月玲亦坦承：我聽從甲○○之指示拿藥給病人
    等語在卷。核與證人即查獲之警員李香緣於原審審理中結證
    稱：「本件的查獲情形。是我先打電話跟甲○○太太預約時
    間，我說朋友介紹你們的藥不錯，他就說可以到店裡面給醫
    生親自來看看，後來我到他店裡之後，他有一個診間，用電
    腦經脈儀器，綁住我的手、腳，畫面中就顯現出一些波紋，
    他看著畫面解釋，告訴我哪些器官不好，他建議我跟他拿藥
    吃，他是給我看診之後，再告訴我要買什麼藥，不是我告訴
    他說我肝不好，要買肝藥。後來我說我要更多的藥，甲○○
    說他太太車上有藥，要他太太去拿，後來我們有在車上查獲
    扣案的藥。我在裡面看診時，乙○○是坐在外面，後來甲○
    ○叫他去車上拿藥，乙○○也去車上把藥拿來診間給我」等
    語（見第一審第51至52頁），證人即查獲之警員陳健男於原
    審審理中結證稱：我在外面有看到乙○○到車上拿藥之動作
    ，而扣案藥物均係在停放店外之車內找到的等語相符（見第
    一審卷第52頁）。
  (三)被告乙○○除在上址販賣偽藥外，且其在偵查中也供稱：「
    我們（指被告乙○○與甲○○）是在電台向人宣導，再由聽
    眾打電話到電台詢問，再到店裡由甲○○診治。」「我負責
    幫忙接電話，並幫客人解答，並聽從甲○○指示拿藥給病人
    」；另參酌證人李香緣上開證詞，可見被告乙○○有為被告
    甲○○招徠病患接受其診斷之行為，從而被告乙○○與甲○
    ○間，就違反醫師法部分有犯意之聯絡與行為之分擔，可以
    認定。又被告甲○○及乙○○係自90年6 月間起起即為前來
    求診之民眾診斷病情，並依其診斷結果而販賣藥物給求診民
    眾，除經被告甲○○陳明外（見警卷第2 頁反面），被告乙
    ○○在偵查中陳稱：被告甲○○係自被查獲前約一年，開始
    為病患診治等語（見偵查卷第6 頁反面），並有衛生局90年
    11月3 日之側錄內容可參（見警聲搜卷第8 頁），是被告2
    人自90年6 月間起即違反醫師法及販賣偽藥情形，可以認定
    。
  (四)醫療業務係指以醫療行為為職業而言，凡職業上予以機會，
    為非特定多數人所為之醫療行為均屬之，且不以收取報酬為
    要件。又醫療行為係指以治療、矯治或預防人體疾病、傷害
    、殘缺為目的，所為的診察、診斷及治療，或基於診察、診
    斷結果，以治療為目的所為的處方、用藥、施術或處置等行
    為全部或一部的總稱，此有行政院衛生署65年4月6日衛署字
    第107880號函公告可參；至不列入醫療管理之行為係指：「
    甲、未涉及接骨或交付內服藥品，而以傳統推拿方法，或使
    用民間習用之外敷藥膏、外敷草藥、藥洗，對運動跌打損傷
    所為之處置行為未使用儀器。乙、未交付或使用藥品，或未
    有侵入性，而以傳統習用之方式，對人體疾病所為之處置行
    為，如按摩、刮痧、腳底按摩、收驚、拔罐、氣功、內功」
    等情而言。本件被告甲○○及乙○○既為病患診斷病情予以
    用藥，核屬醫療行為無疑，自需取得合法醫師資格者，或符
    合醫師法第28條但書規定情形，始得為之，被告甲○○及乙
    ○○均自承並未取得醫師資格，則其等為病患診療、用藥之
    行為，自屬擅自執行醫療業務。
  (五)此外，復有如附表所示之扣案可佐，又扣案不知名中藥粉1
    袋、不名中藥粉2 瓶、安肝刮膽解毒2 瓶、不知名中藥丸1
    瓶雖未檢出含西藥成分，如販售者無法提供合法之來源，仍
    列屬為藥事法第20條第1 項未經核准擅自製造之偽藥，外用
    皮膚病特效藥一瓶屬藥事法第20條第1 項未經核准擅自製造
    之偽藥，玉龍茶包3 盒、生血湯包2 盒宣稱具醫療效能，應
    以藥品管理，其未經核淮擅自製造，核屬偽藥等情，業經屏
    東縣衛生局91年6 月28日屏衛四字第0910010601號函、行政
    院衛生署中醫藥委員會91年9 月3 日衛中會藥字第91008588
    號函覆無訛（見第一審卷第8 、26頁），且被告甲○○在警
    詢及偵查中也承認上述藥品未經衛生主管機關核准而販賣等
    語（見警卷第4 頁、偵查卷第5 頁反面至第6 頁）；被告黃
    月玲與被告甲○○既係夫妻關係，復在上址招徠病患及交付
    上述藥品給求診病患，對於上開藥物係未經衛生主管機關核
    准所擅自製造者，自難諉為不知，其等仍宣稱具有醫療效用
    而以每瓶（份）300 元至2 千元不等價格加以販售，顯有營
    利意圖甚明。
  (六)綜上所述，被告乙○○之辯解，係非避重就輕之詞，不足採
    信。本件事證明確，被告甲○○、黃月玲之犯行均可認定，
    應依法論科。
二、核被告甲○○、乙○○所為，均係犯醫師法第28條前段之未
    取得合法醫師資格，擅自執行醫療業務罪、及修正前藥事法
    第83條第1 項販賣偽藥罪；又醫師法第28條於91年1 月16日
    經總統公布修正施行（同年月18日生效），惟執行醫療業務
    應屬行為之繼續，於其終止執行醫療業務前，犯罪行為仍在
    繼續實施之中，其間法律縱有變更，其行為既繼續實施至新
    法施行以後，自無行為後法律變更之可言，被告甲○○及乙
    ○○於91年5 月17日遭查獲前仍繼續違法執行醫療業務，是
    本件自無新舊法比較之適用，附此敘明。又被告2 人行為後
    ，藥事法第83條第1 項已於93年4 月21日修正公布（同年月
    23日生效），並將該條項之法定刑由「5 年以下有期徒刑，
    得併科新台幣10萬元以下罰金」，提高為「7 年以下有期徒
    刑，得併科新台幣500 萬元以下罰金」，是修正後之法定刑
    顯然不利於被告，依刑法第2 條第1 項但書規定，本件關於
    被告2 人販賣偽藥部分，仍應適用修正前之藥事法第83條第
    1 項。被告2 人間，就上述犯罪行為，有犯意聯絡及行為分
    擔，均為共同正犯。被告2 人多次為醫療行為，係擅自執行
    醫療業務範圍，應包括於一個擅自執行醫療業務之範疇，為
    實質上一罪。被告2 人多次販賣偽藥之行為，時間緊接，方
    法相同，觸犯構成要件相同之罪，顯係基於概括犯意反覆為
    之，應依連續犯之規定，各論以一罪。被告甲○○及乙○○
    所犯上開二罪間，有方法與目的之牽連關係，應依刑法第55
    條規定，從一重論以醫師法第28條第1 項前段之未取得合法
    醫師資格，擅自執行醫療業務罪處斷。
三、原審就被告甲○○、乙○○予以論罪科刑，固非無見，惟查
    ：(一)本件被告2 人之係自90年6 月間起開始犯罪，原判決認
    自90年年初起開始犯罪，與事實不符。(二)又扣案之壯腎丸2
    盒並非偽藥（詳如後述），原審誤認為偽藥並諭知沒收，亦
    有未合，被告甲○○上訴意旨，認原判決量刑過重，被告乙
    ○○上訴意旨否認部分犯行，雖均無理由，惟原判決既有上
    開可議之處，自應由本院予以撤銷改判。爰審酌被告二人雖
    均無前科素行（參見卷附臺灣高等法院被告全國前案紀錄表
    ），然為謀一己私利，竟違法執行醫療業務並販賣偽藥，紊
    亂社會醫療秩序及藥品管理，漠視他人生命、身體之健康安
    全，惟查獲偽藥數量非鉅，被告黃月玲犯罪情節較輕，及其
    2 人犯後態度尚佳等一切情狀，分別量處如主文第2 、3 項
    所示之刑，並就被告黃月玲諭知易科罰金之折算標準。又被
    告黃月玲前未曾受有期徒刑以上刑之宣告，有臺灣高等法院
    被告全國前案紀錄表附卷可憑，其因一時失慮，誤罹刑典，
    且與被告甲○○係夫妻，如二人均執行刑罰，將影響其家計
    生活，其經此偵審程序及刑之宣告當知警惕，信無再犯之虞
    ，本院認被告黃月玲上開宣告之刑以暫不執行為當，爰併予
    宣告緩刑二年，以啟自新。扣案如表所示之物，均為被告甲
    ○○執行醫療業務所使用之器械及藥物，應依醫師法第28條
    規定，宣告沒收。
四、公訴意旨另以：被告2 人係自90年年初起至90年6 月間止有
    違反醫師法及販賣偽藥行為，及扣案之健康茶1 包、壯腎丸
    2 盒，亦屬偽藥，被告2 人共同販賣，亦均涉犯醫師法第28
    條前段、藥事法第83條第1 項之罪嫌。惟按犯罪事實應依證
    據認定之，無證據不得認定其犯罪事實，刑事訴訟法第154
    條第2 項定有明文。經查：(一)被告2 人自90年年初起至90年
    6 月間之違反醫師法第28條前段、藥事法第83條第1 項之罪
    ，除被告甲○○之唯一自白外，並無其他積極證據足以證明
    。又扣案之健康茶包係以植物乾燥後打碎製成茶包方式販售
    ，惟未有製售人提供成分內容，尚無法送行政院衛生署藥物
    食品檢驗局鑑定藉以判定是否以藥品管理；至壯腎丸1 盒，
    經送請行政院衛生署藥物食品管理局鑑定結果，其全名為「
    南都杜仲壯腎丸」，許可號為衛署成製字第009266號、外觀
    係黑褐色丸，鑑別成分為石菖蒲、山茱萸、茯苓、五味子、
    枸杞子、熟地黃、小茴香及大棗均陽性，且標誌完整，而鑑
    別出之藥材成分與原廠規格相符，並非偽藥等情，亦有屏東
    縣政府91年11月13日屏衛四字第091020662 號函、行政院衛
    生署藥物食品管理局92年3 月24日藥檢參字第0929203396號
    函暨檢驗成績書在卷可按（見第一審卷第46頁、本院上訴卷
    第45至46頁），是不能證明被告二人此部分犯行，惟公訴人
    認此部份與前開論罪科刑部份有實質上或連續犯之裁判上一
    罪關係，爰不另為無罪之諭知，併此敘明。
據上論斷，應依刑事訴訟法第369 條第1 項前段、第364 條、第
299 條第1 項前段，醫師法第28條前段，修正前藥事法第83條第
1 項，刑法第11條前段、第2 條第1 項書、第28條、第56條、第
55條、第41條第1 項前段、第74條第1 款，罰金罰鍰提高標準條
例第2 條，判決如主文。
本案經檢察官陳建年到庭執行職務。
中    華    民    國    95    年    2     月    27    日
                  刑事第三庭    審判長法  官  周賢銳
                                      法  官  謝宏宗
                                      法  官  黃仁松
以上正本證明與原本無異。
如不服本判決應於收受本判決後10日內向本院提出上訴書狀，其
未敘述上訴理由者，並得於提起上訴後10日內向本院補提理由書
狀（均須按他造當事人之人數附繕本）「切勿逕送上級法院」。
中    華    民    國    95    年    2     月    27    日
                                      書記官  馬蕙梅
附錄本件判決論罪科刑法條：
醫師法第28條前段：
未取得合法醫師資格，擅自執行醫療業務者，處6 個月以上5 年
以下有期徒刑，得併科新臺幣30萬元以上150 萬元以下罰金，其
所使用之藥械沒收之。
藥事法第83條第1項：
明知為偽藥或禁藥，而販賣、供應、調劑、運送、寄藏、牙保、
轉讓或意圖販賣而陳列者，處5 年以下有期徒刑，得併科新台幣
10萬元以下罰金。
附表
┌──┬─────────┬────┬────┐
│編號│物  品  名  稱    │ 數量   │備    註│
├──┼─────────┼────┼────┤
│1   │不知名中藥粉      │ 1 袋   │        │
├──┼─────────┼────┼────┤
│2   │不名中藥粉        │ 2 瓶   │        │
├──┼─────────┼────┼────┤
│3   │安肝刮膽解毒      │ 2 瓶   │        │
├──┼─────────┼────┼────┤
│4   │不知名中藥丸      │ 1 瓶   │        │
├──┼─────────┼────┼────┤
│5   │外用皮膚病特效藥  │ 1 瓶   │        │
├──┼─────────┼────┼────┤
│6   │玉龍茶包          │ 3 盒   │        │
├──┼─────────┼────┼────┤
│7   │生血湯包          │ 2 盒   │        │
├──┼─────────┼────┼────┤
│8   │筆記型電腦        │        │        │
│    │（即電腦筋絡儀器）│ 1 台   │        │
└──┴─────────┴────┴────┘


司法院資訊處製作；財團法人民間司法改革基金會備份。
